臺灣桃園地方法院刑事判決　　　　　110年度審金訴字第245號
公　訴　人　臺灣桃園地方檢察署檢察官
被　　　告　陳柏舟



上列被告因詐欺等案件，經檢察官提起公訴（110 年度偵字第00
000 號），被告於本院準備程序中，就被訴事實為有罪之陳述，
經本院告知簡式審判程序意旨，並聽取當事人之意見後，本院合
議庭裁定改由受命法官獨任依簡式審判程序審理，判決如下：
    主  文
陳柏舟犯三人以上共同詐欺取財罪，累犯，處有期徒刑壹年壹月
。
未扣案之犯罪所得新臺幣肆仟伍佰元沒收。
    事實及理由
一、犯罪事實：
    陳柏舟㈠於民國106 年間因施用毒品案件，經臺灣新北地方
    法院以106 年度簡字第6015號判決判處有期徒刑5 月確定；
    ㈡於106 年間因詐欺案件，經臺灣新北地方法院以106 年度
    簡字第7227號判決判處有期徒刑3 月確定。前揭㈠㈡各罪刑
    ，嗣經臺灣新北地方法院以107 年度聲字第1471號裁定應執
    行有期徒刑6 月確定後，於107 年9 月24日刑期期滿執行完
    畢。詎其仍不知悔改，因缺錢花用，而於109 年10月間，加
    入通訊軟體「飛機」上，真實姓名年籍均不詳、綽號為「羅
    」（下稱「羅」）及其他真實姓名年籍均不詳之成年人所組
    成之詐騙集團（無證據證明其中有未滿18歲之人，下稱「本
    案詐欺集團」），擔任提領款項車手之工作，並與「羅」及
    「本案詐欺集團」所屬成員間共同意圖為自己不法之所有，
    基於3 人以上共同詐欺取財及掩飾、隱匿特定詐欺犯罪所得
    本質、去向之洗錢等犯意聯絡，先由本案詐欺集團某成年成
    員於110 年2 月24日上午9 時許，偽以林錦賢之姪女撥打電
    話予林錦賢，佯稱因缺錢而欲借款，致林錦賢陷於錯誤，而
    於同日中午12時20分許，以臨櫃匯款之方式匯款新臺幣（下
    同）30萬元至玉山商業銀行股份有限公司帳號000000000000
    0 號帳戶（下稱玉山帳戶）內，陳柏舟並於同日中午12時20
    分許前某時，在臺灣地區某不詳地點，收取由「羅」所交付
    之上開玉山帳戶之金融卡後，再由「羅」指示陳柏舟提領上
    開玉山帳戶內之款項，陳柏舟即依指示，於如附表「提款時
    間」欄、「提款地點」欄所示之時間、地點，接續提領如附
    表「提款金額」欄所示之現金共計新臺幣（下同）15萬元後
    ，旋即回到當時位於桃園市桃園市龜山區桃鶯路之租屋處，
    並將上開款項放置於租屋處內，由「本案詐欺集團」某成年
    成員前往上址租屋處拿取上開款項，再轉交予「本案詐欺集
    團」所屬上級成員朋分，而掩飾上開詐欺取財罪犯罪所得之
    本質及去向。嗣林錦賢察覺有異而報警處理，經警調閱監視
    器錄影畫面後，進而循線查悉上情。
二、證據名稱：
  ㈠被告陳柏舟分別於警詢、檢察官訊問、本院準備程序及審理
    中之自白。
  ㈡證人即告訴人林錦賢於警詢時之證述。
  ㈢監視錄影畫面翻拍照片、上海商銀全球一路通交易結果通知
    - 付款人。
三、論罪科刑：
  ㈠按共同實施犯罪行為之人，在合同意思範圍以內，各自分擔
    犯罪行為之一部，相互利用他人之行為，以達其犯罪之目的
    者，即應對於全部所發生之結果，共同負責（最高法院92年
    度台上字第5407號刑事判決意旨參照）。且共同正犯之意思
    聯絡，原不以數人間直接發生者為限，即有間接之聯絡者，
    亦包括在內。如甲分別邀約乙、丙犯罪，雖乙、丙間彼此並
    無直接之聯絡，亦無礙於其為共同正犯之成立（最高法院77
    年台上字第2135號判決意旨參照）。被告參與「本案詐欺集
    團」，既明知係為整體詐欺集團成員擔任提領詐騙贓款之「
    車手」工作，是被告所分擔之工作，雖非為詐欺取財之全部
    行為，且與其他所有成員間亦未必有直接之犯意聯絡，然其
    所參與之部分行為，為詐騙集團取得告訴人財物全部犯罪計
    畫之一部，而共同達成不法所有之犯罪目的，未逾越合同意
    思之範圍，自應就所參與之詐欺取財犯行，論以共同正犯。
    又查：被告透過與「本案詐欺集團」成員聯繫及取款交付之
    過程，已知悉至少有「羅」及前往被告先前之租屋處收取款
    項之「本案詐欺集團」某成年成員共同參與詐欺取財犯行，
    連同自己計入參與本次詐欺取財犯行之行為人人數，依前開
    說明，被告就其所參與本案之詐欺取財犯行，該當三人以上
    共同詐欺取財罪之共同正犯。
  ㈡復按洗錢防制法所稱洗錢，指下列行為：一、意圖掩飾或隱
    匿特定犯罪所得來源，或使他人逃避刑事追訴，而移轉或變
    更特定犯罪所得。二、掩飾或隱匿特定犯罪所得之本質、來
    源、去向、所在、所有權、處分權或其他權益者。三、收受
    、持有或使用他人之特定犯罪所得，洗錢防制法第2 條定有
    明文。復按現行洗錢防制法第14條第1 項之一般洗錢罪，祇
    須有同法第2 條各款所示行為之一，而以同法第3 條規定之
    特定犯罪作為聯結即為已足；倘行為人意圖掩飾或隱匿特定
    犯罪所得來源，而將特定犯罪所得直接消費處分，甚或交予
    其他共同正犯，或由共同正犯以虛假交易外觀掩飾不法金流
    移動，即難認單純犯罪後處分贓物之行為，應仍構成新法第
    2 條第1 或2 款之洗錢行為（最高法院109 年度台上字第57
    號、第436 號判決參照）。查被告加入「本案詐欺集團」後
    ，其所參與犯罪事實欄所示之詐欺取財犯行，係負責提領贓
    款之車手工作，並將領得之贓款置放於其先前之租屋處，再
    由「本案詐欺集團」某成年成員取走後，繼而轉交予「本案
    詐欺集團」所屬上級成員，目的顯在藉此製造金流斷點，使
    偵查機關難以追查帳戶金流，以達掩飾詐欺犯罪所得之本質
    及去向，揆之前開判決要旨，被告所為已該當洗錢防制法第
    14條第1 項之一般洗錢罪之構成要件。
  ㈢核被告所為，係犯刑法第339 條之4 第1 項第2 款之三人以
    上共同犯詐欺取財罪及洗錢防制法第14條第1 項之洗錢罪。
  ㈣被告與「羅」及「本案詐欺集團」所屬成年成員係在合同意
    思範圍內，各自分擔犯罪行為之一部，並相互利用他人之行
    為，以達共同詐欺取財及洗錢之犯罪目的，業如前述，被告
    自應就其所參與之犯行，對於全部所發生之結果，共同負責
    。故被告與「羅」及「本案詐欺集團」所屬成年成員，就三
    人以上共同詐欺取財及洗錢之犯行，均具有犯意聯絡及行為
    分擔，應論以共同正犯。
  ㈤而被告於附表所示時、地，多次提領告訴人匯入之款項，所
    為各行為之獨立性極為薄弱，依一般社會健全觀念，難以強
    行分開，在刑法評價上，應視為數個舉動之接續實行，合為
    包括之一行為予以評價，屬接續犯，僅論以1 個一般洗錢罪
    。
  ㈥被告就犯罪事實欄所示犯行，係以一行為同時觸犯三人以上
    共同犯詐欺取財罪及一般洗錢罪，屬想像競合犯，應依刑法
    第55條規定，從一重論以三人以上共同詐欺取財罪處斷。
  ㈦被告曾受前揭犯罪事實欄所載犯罪科刑及有期徒刑執行完畢
    之紀錄，此有臺灣高等法院被告前案紀錄表在卷可按，其受
    徒刑執行完畢後，於5 年以內故意再犯本件有期徒刑以上之
    罪，為累犯，經本院裁量被告上揭曾犯施用毒品罪及詐欺罪
    等前科情形後，認其有特別惡性且對刑罰反應力薄弱，應依
    刑法第47條第1 項規定加重其刑（含最低本刑）。
  ㈧按想像競合犯之處斷刑，本質上係「刑之合併」。其所謂從
    一重處斷，乃將想像競合犯組成之評價上數罪，合併為科刑
    一罪，其所對應之刑罰，亦合併其評價上數罪之數法定刑，
    而為一個處斷刑。易言之，想像競合犯侵害數法益者皆成立
    犯罪，論罪時必須輕、重罪併舉論述，同時宣告所犯各罪名
    ，包括各罪有無加重、減免其刑之情形，亦應說明論列，量
    刑時併衡酌輕罪部分量刑事由，評價始為充足，然後依刑法
    第55條前段規定「從一重處斷」，非謂對於其餘各罪可置而
    不論。因此，法院決定處斷刑時，雖以其中最重罪名之法定
    刑，做為裁量之準據，惟於裁量其輕重時，仍應將輕罪合併
    評價在內（最高法院108 年度台上字第4405、4408號判決意
    旨可參）。再按犯洗錢防制法第14條之一般洗錢罪、同條例
    第15條之特殊洗錢罪，在偵查或審判中自白者，減輕其刑，
    洗錢防制法第16條第2 項定有明文。查被告於偵查及審判中
    ，均坦承依指示提領款項，再依指示將所提領之款項置放於
    其先前之租屋處後，先由「本案詐欺集團」某成年成員取走
    贓款後，再轉交給「本案詐欺集團」所屬上級成員，進而掩
    飾詐欺犯罪所得本質、去向之洗錢事實，堪認被告於偵查與
    審判中，對於洗錢之犯行業已自白，合於上開減刑之規定，
    然經合併評價後，既依想像競合犯從一重依刑法之三人以上
    共同詐欺取財罪處斷，依前揭意旨，自無從再適用上開規定
    減刑，惟本院於後述量刑時仍當一併衡酌該部分減輕其刑事
    由，附此敘明。
  ㈨爰審酌被告不思以正常途徑獲取財物，僅因貪圖報酬利益，
    即加入「本案詐欺集團」，動機不良，手段可議，價值觀念
    偏差，所為嚴重損害財產交易安全及社會經濟秩序，對告訴
    人之財產及社會秩序產生重大侵害，兼衡被告在「本案詐欺
    集團」之角色分工、參與之時間、告訴人所受之損失，犯後
    坦承全部犯行，且就洗錢犯行，於偵查及審理中自白，已符
    合相關自白減刑規定，然未賠償告訴人之損失，得到告訴人
    之原諒，復斟酌被告之生活及經濟狀況、素行、年紀及智識
    程度等一切情狀，量處如主文所示之刑，以示懲儆。
四、沒收：
  ㈠被告犯本案所用上開玉山帳戶之提款卡未起獲，現是否尚存
    而未滅失，未據檢察官釋明，又該等提款卡於告訴人報警後
    ，經通報警示而失其效用，沒收或追徵與否，對於被告不法
    行為之評價與非難，抑或刑罰之預防或矯治目的助益甚微，
    本院認尚欠缺刑法上之重要性，且若另啟執行程序探知所在
    及其價額，顯不符成本效益，是為免執行困難及過度耗費資
    源，爰依刑法第38條之2 第2 項規定，不另宣告沒收或追徵
    。
  ㈡犯罪所得：
  ⒈按犯罪所得之沒收、追繳或追徵，在於剝奪犯罪行為之實際
    犯罪所得，使其不能坐享犯罪之成果，其重點置於所受利得
    之剝奪，故無利得者自不生剝奪財產權之問題。又按共同正
    犯犯罪所得之沒收、追繳或追徵，本院向採之共犯連帶說，
    業於104 年度第13次刑事庭會議決議不再援用、供參考，並
    改採沒收或追徵應就各人所分得者為之之見解。又所謂各人
    「所分得」，係指各人「對犯罪所得有事實上之處分權限」
    ，法院應視具體個案之實際情形而為認定：倘若共同正犯各
    成員內部間，對於不法利得分配明確時，固應依各人實際分
    配所得沒收；然若共同正犯成員對不法所得並無處分權限，
    其他成員亦無事實上之共同處分權限者，自不予諭知沒收；
    至共同正犯各成員對於不法利得享有共同處分權限時，則應
    負共同沒收之責。至於上揭共同正犯各成員有無犯罪所得、
    所得數額，係關於沒收、追繳或追徵標的犯罪所得範圍之認
    定，因非屬犯罪事實有無之認定，並不適用「嚴格證明法則
    」，無須證明至毫無合理懷疑之確信程度，應由事實審法院
    綜合卷證資料，依自由證明程序釋明其合理之依據以認定之
    （最高法院104 年度台上字第3937號判決意旨參照）。
  ⒉次按洗錢防制法第18條第1 項固規定：「犯第14條之罪，其
    所移轉、變更、掩飾、隱匿、收受、取得、持有、使用之財
    物或財產上利益，沒收之；犯第15條之罪，其所收受、持有
    、使用之財物或財產上利益，亦同。」，為刑法沒收規定之
    特別規定，自應優先於刑法相關規定予以適用，亦即就洗錢
    行為標的之財物或財產上利益，均應依洗錢防制法第18條規
    定沒收之。惟上開條文雖採義務沒收主義，卻未特別規定「
    不問屬於犯罪行為人與否，沒收之」，致該洗錢行為之標的
    是否限於行為人所有者始得宣告沒收，有所疑義，於此情形
    自應回歸適用原則性之規範，即參諸刑法第38條之1 第1 項
    前段規定，仍以屬於行為人所有者為限，始應予沒收。
  ⒊查被告於本院準備程序中供稱其報酬是3％，共4,500元等語
    明確（見本院卷第57頁），本院又查無證據足資證明被告就
    本案領得之贓款另有事實上之處分權，揆諸前開說明，可認
    被告因本案犯罪而取得之未扣案犯罪所得為4,500 元，爰依
    刑法第38條之1 第1 項前段規定諭知沒收。
五、應依刑事訴訟法第273 條之1 第1 項、第299 條第1 項前段
    、第310 條之2 、第454 條第1 項，洗錢防制法第14條第1
    項，刑法第11條前段、第28條、第339 條之4 第1 項第2 款
    、第55條、第47條第1 項、第38條之1 第1 項前段，刑法施
    行法第1 條之1 第1 項，判決如主文。
六、如不服本判決應於收受判決後20日內向本院提出上訴書狀，
    並應敘述具體理由。其未敘述上訴理由者，應於上訴期間屆
    滿後20日內向本院補提理由書（均須按他造當事人之人數附
    繕本）「切勿逕送上級法院」。
本案由檢察官林穎慶提起公訴，經檢察官李孟亭到庭執行職務。
中    華    民    國   110    年    10    月    22    日
                  刑事審查庭  法  官  李雅雯
以上正本證明與原本無異。
如不服本判決應於收受判決後20日內向本院提出上訴書狀，並應
敘述具體理由。其未敘述上訴理由者，應於上訴期間屆滿後20日
內向本院補提理由書（均須按他造當事人之人數附繕本）「切勿
逕送上級法院」。
                              書記官  陳佩伶
中    華    民    國   110    年    10    月    25    日
附錄本案論罪科刑法條：
洗錢防制法第14條
有第二條各款所列洗錢行為者，處7 年以下有期徒刑，併科新臺
幣5 百萬元以下罰金。
前項之未遂犯罰之。
前二項情形，不得科以超過其特定犯罪所定最重本刑之刑。
中華民國刑法第339條之4
犯第339 條詐欺罪而有下列情形之一者，處1 年以上7 年以下有
期徒刑，得併科1 百萬元以下罰金：
一、冒用政府機關或公務員名義犯之。
二、三人以上共同犯之。
三、以廣播電視、電子通訊、網際網路或其他媒體等傳播工具，
    對公眾散布而犯之。
前項之未遂犯罰之。
　
　
　
　
　
　
　
　
　
　
　
　
　
　
　
　
　
　
　
　
　
　
　
附表：
┌─┬─────────┬───────────┬─────┐
│編│   提款時間       │      提款地點        │ 提款金額 │
│號│                  │                      │（新臺幣）│
├─┼─────────┼───────────┼─────┤
│1 │110 年2 月25日凌晨│桃園市桃園區桃鶯路445 │     5萬元│
│  │0 時58分許        │之1 號玉山銀行桃鶯分行│          │
├─┼─────────┤設置之自動櫃員提款機  ├─────┤
│2 │同日凌晨0 時59分許│                      │     5萬元│
├─┼─────────┤                      ├─────┤
│3 │同日凌晨0 時59分許│                      │     5萬元│
├─┴─────────┴───────────┼─────┤
│            合            計                  │    15萬元│
└───────────────────────┴─────┘